【裁判字號】    89,上,194
【裁判日期】    890930
【裁判案由】    給付工程款
【裁判全文】
臺灣高等法院臺南分院民事判決  八十九年度上字第一九四號  Ｊ
      上  訴  人  台南市政府
      法定代理人  己  ○  ○
      訴訟代理人  陳  凱  聲  律師
      複代理人    庚  ○  ○  住台北市○○○路三十號十三樓之一
      被上訴人    乙  ○  ○  .
                  甲  ○  ○  .
                  丙  ○  ○  .
                  戊  ○  ○  .
                  丁  ○  ○  .
      兼右五人
      共      同
      訴訟代理人  辛  ○  ○  .
右當事人間請求給付工程款事件，上訴人對於中華民國八十九年三月十七日台灣台南
地方法院八十九年度訴字第二十號第一審判決提起上訴，本院判決如左：
      主      文
上訴駁回。
第二審訴訟費用由上訴人負擔。
      事      實
甲、上訴人方面：
一、聲明：求為判決：(一)原判決廢棄。(二)駁回被上訴人等在第一審之訴。(三)第一、二
    審訴訟費用由被上訴人負擔。
二、陳述：除與原判決記載相同者，茲引用之外，補稱：
    (一)訴外人華巍營造股份有限公司（下簡稱華巍公司）承攬上訴人之大鵬八村國宅
      社區建築工程，工程總價計新台幣（下同）八億五千二百萬元。工程進行中，
      被上訴人等以對華巍公司有四百三十六萬五千零二十三元整之債權，向原審法
      院民事執行處聲請就華巍公司對上訴人之工程款債權於前述金額範圍內禁止華
      巍公司領取。上訴人則以該工程尚未完成法定驗收及結算程序，未能確定華巍
      公司得請領之工程款為由，向原審法院民事執行處聲明異議。被上訴人乃向上
      訴人提起本案確認之訴。訴訟進行中，上訴人於八十九年一月二十九日以八九
      南市都住字第二０三一八四號函，向原審法院民事執行處說明該工程經上級機
      關核備後，華巍公司得請領之工程款為四干二百五十九萬四干九百三十五元正
      。
    (二)查，確認法律關係成立或不成立之訴，非被上訴人有即受確認判決之法律上利
      益者，不得提起之，民事訴訟法第二百四十七條定有明文。本案原審法院民事
      執行處於八十八年十一月十五日發出八十八南院鵬執全新字第三五三二號假扣
      押執行命令時，大鵬八村國宅社區建築工程尚在進行中，斯時因工程得否依約
      如期完工並完成驗收，確實無法確定，故華巍公司得向上訴人請領之工程款亦
      無法確定，上訴人乃依法向原審法院民事執行處聲明異議。惟自該函之內容可
      知，上訴人自始未曾否認華巍公司對上訴人有工程款債權，僅尚無法確定。況
      被上訴人向上訴人提起確認之訴之訴訟程序進行中，大鵬八村國宅社區建築工
      程仍持續進行，且已完成結算，上訴人於原審判決前，以八十九年一月二十九
      日八九南市都住字第二０三一八四號函，向原審法院民事執行處說明於該工程
      經上級機關核備後，華巍公司得請領之工程款為四干二百五十九萬四干九百三
      十五元正。即可認上訴人已向原審法院民事執行處確認華巍公司得對上訴人請
      領之工程款債權。此時，上訴人對「華巍公司對被上訴人之工程款債權，於被
      上訴人等查封之範圍內存在」既不爭執，被上訴人對上訴人所提起之確認之訴
      即無受確認判決之利益，原審法院應依民事訴訟法第二百四十九條第一項第六
      款起訴不備其他要件之規定，駁回被上訴人之訴。依司法院七十四年三月二十
      三日（七四）廳民二字第二一三號復臺高院函之研究意見可知，執行債權人對
      否認債務人之債權存在之第三人，方有提起確認債務人與第三人間債權存在之
      必要。本案上訴人自始至終未曾否認上訴人與訴外人華巍公司間存有一工程契
      約，且未否認華巍公司依契約對上訴人有工程款債權，僅謂於上訴人對華巍公
      司有主張逾期賠償之可能之情形下，華巍公司對上訴人可得請領之工程款尚無
      法確定。且全案須待相關審計單位核定後，方可確定其數額。是本案所不確定
      者，並非法律關係自身，而係法律關係中之債權額。惟債權數額之多寡，實非
      確認之訴所得確定者。按最高法院五十二年台上字第一二四０號判例，所謂「
      即受確認判決之法律上利益」，係指法律關係之存在與否不明確，被上訴人主
      觀上認其在法律上之地位有不安之狀態存在，且此種不安之狀態，能以確認判
      決將之除去者而言，若縱經法院判決確認，亦不能除去其不安之狀態者，即難
      認有受確認判決之法律上利益。本案華巍公司對上訴人得請領之工程款，係因
      相關審計單位之核定而確定，而非經由法院之判決，且法院亦無從於審計單位
      未完成核定之情形下，逕以判決確認華巍公司對上訴人之工程款債權額。易言
      之，如審計單位迄今尚未就本案完成核定，縱法院判決確認華巍公司與上訴人
      間有工程款債權（關於此點，上訴人從未否認，被上訴人亦無須就此提起確認
      之訴。），仍係無從認定其數額，則被上訴人所認之不安狀態仍無從除去。基
      於以上二點，被上訴人實不得就本案提起確認之訴。
    (三)原審法院既認定上訴人已承認華巍公司對上訴人有工程款債權，又以上訴人未
      向原審法院民事執行處撤回異議，而認被上訴人仍有提起本訴之必要，原審法
      院所為之認定顯有理由上之矛盾。蓋聲明異議乃於執行程序進行中所為之意思
      通知，其不同於起訴、聲請強制執行等意思表示之點，在於起訴、聲請強制執
      行乃發動一訴訟或執行程序，非經裁判或被上訴人或聲請人撤回，無法終結；
      而聲明異議僅係聲明人於強制執行程序中所為之表示，民事訴訟法或強制執行
      法並未規定聲明人於聲明異議後，必須撤回該聲明，始可使該異議聲明失其效
      力之規定。故聲明人於異議後，又以書面向執行處確認聲請人執行之內容者，
      即無仍需撤回該異議聲明之必要，甚至可認為聲明人已以後函撤回前所為之異
      議聲明。則本案上訴人八十九年一月二十九日八九南市都住字第二０三一八四
      號函即有確認華巍公司對上訴人之債權之意義，而上訴人原所為之異議即已為
      該函所取代，無待撤回，或可認上訴人已以八十九年一月二十九日八九南市都
      住字第二０三一八四號函撤回原異議之聲明。且上訴人已依原審法院民事執行
      處八八南院鵬執簡字第二三０一０號執行命令，將應支付予華巍公司之工程款
      提出予原審法院民事執行處。
    (四)綜上所述，上訴人既於原審法院判決前已以八十九年一月二十九日八九南市都
      住字第二０三一八四號函，向台灣台南地方法院民事執行處陳報華巍公司得請
      領之工程款為四干二百五十九萬四干九百三十五元正。被上訴人可得扣押之工
      程款即已一併確認存在，則被上訴人即已無受確認判決之法律上利益。本件即
      應依民事訴訟法第二百四十九條第一項第六款起訴不備其他要件之規定，駁回
      被上訴人之訴。
三、證據：援用第一審所提出之立證方法外，並請求調閱原審民事執行處八十八年執
    簡字第二三○一○號民事執行卷宗。
乙、被上訴人方面：
一、聲明：求為判決駁回上訴人之上訴。
二、陳述：除與原判決記載相同者，茲引用之外，補稱：
    (一)按假扣押乃保全程序，唯恐債務人脫產，而日後有不能強制執行之虞時，所採
      取必要措施。並非現即為強制執行，被上訴人聲請假扣押主要目的即在於此。
      上訴人如依法將在四百三十六萬餘元之範圍內予以扣押後，果真所請求之違約
      金已扣抵工程尾款仍不足時，仍可依法就該假扣押款參與分配，並不影響其權
      益。
    (二)被上訴人向原審法院民事執行處聲請假扣押上訴人應給付訴外人華巍公司之工
      程款時，經上訴人聲明異議，則被上訴人依原審法院民事執行處函命提起本件
      訴訟，即屬於法有據。惟上訴人既提出異議，被上訴人如不依法起訴，執行法
      院得依第三人之聲請，撤銷所發執行命令，系爭工程款日後有遭訴外人華巍公
      司領取之危險，則被上訴人對於華巍公司之求償自有受侵害之危險，且依上訴
      人於執行程序所提之異議內容載明：「債務人華巍公司與台南市政府是於民國
      八十五年十月二日訂定建築工程合約，合約第五條約定債務人應於簽訂合約日
      起七日內正式開工，全部開工限七百日曆天內完工，合約第十八條約定債務人
      華巍公司倘不依照合約規定期限完工，應按逾期日數，每逾一日償付台南市政
      府總價千分之一違約金，此項違約金台南市政府得在債務人華巍公司未領工程
      款內扣除，現全部工程尚未驗收完畢，在逾期賠償確定前，債務人華巍公司對
      台南市政府可領取之工程款無法確定」等語，據此，上訴人雖不否認與華巍公
      司間有簽訂建築工程合約，惟因華巍公司延誤工程，依約上訴人可請求違約金
      ，並擬於工程款中扣抵，則上訴人對於華巍公司是否存有四百三十六萬五千零
      二十三元之債權，並不確定，被上訴人可得扣押之款項數額，亦處於不安定之
      狀態，被上訴人自有起訴確認之必要。至於上訴人於原審言詞辯論時對於華巍
      公司可向上訴人領取之工程款項雖已確定，且金額遠超過被上訴人確認之範圍
      ，惟上訴人並未向原審法院民事執行處撤回異議之聲明，被上訴人上開不安定
      之狀態，仍屬尚未除去，難謂無確認之利益，上訴人抗辯被上訴人無受確認判
      決利益云云，並不足採。
    (三)按撤回聲明異議，依法須有要式之行為，即須以聲明狀或親自至執行處表明撤
      回之意思表示為要件，查上訴人所發八九南市都住字第二０三一八四號函中，
      文字所表明乃工程尾款尚可領取之數額，並無表明有撤回異議之聲明，今上訴
      人於上訴理由狀聲稱：「八九南市都住字第二０三一八四號函即有確認華巍公
      司對上訴人之債權之意義，而上訴人原所為之異議即已為該函所取代，無待撤
      回，或可認上訴人已以八十九年一月二十九日八九南市都住字第二０三一八四
      號函撤回原異議之聲明」，顯然於法無據，並不足採。
    (四)末查，上訴人之訴訟代理人於八月三日進行準備程序時陳稱：「已將應付於華
      巍公司之工程款四干二百五十九萬四干九百三十五元，已提存於台南地方法院
      ，且向民事執行處呈報云云」，但經被上訴人向民事執行處書記官查詢，書記
      官答覆並無此事，如有提存則有提存證明書可資證明，上訴人應提出證明書證
      明所言。
三、證據：援用第一審所提證據為證。
丙、本院依職權向原審法院民事執行處調閱八十八年度執全字三五三二號執行卷宗。
      理      由
一、本件被上訴人起訴主張：渠等分別執有訴外人華巍公司簽發之本票，經於票載到
    期日提示請求付款不獲兌付，華巍公司依法應償還被上訴人等六人本票票款共計
    四百三十六萬五千零二十三元，而華巍公司於八十五年十月間，與上訴人訂定工
    程合約，承攬上訴人之大鵬八村國宅社區建築工程，工程總價計八億五千二百萬
    元，該工程已取得上訴人發給之建築物使用執照，並經上訴人驗收在案，定於八
    十九年十一月底請領工程尾款一億餘元。近因訴外人華巍公司積欠被上訴人等前
    開票載金額之廣告費，共計四百三十六萬五千零二十三元，被上訴人頃聞訴外人
    華巍公司可依約請領上開工程尾款，為確保債權，乃對上訴人應給付訴外人華巍
    公司之工程尾款施以假扣押，原審法院民事執行處則發執行命令函告上訴人將工
    程尾款在四百三十六萬五千零二十三元範圍內予以假扣押。詎上訴人向原審法院
    民事執行處聲明異議，原審法院乃命被上訴人應於十日內起訴，為此提起本訴，
    請求確認訴外人華巍公司對於上訴人台南市政府有四百三十六萬五千零二十三元
    之工程款請求權存在等語。上訴人則以：不否認訴外人華巍公司對伊有工程款請
    求權存在，且訴外人華巍公司尚可向上訴人請領四千二百五十九萬四千九百三十
    五元之工程款，上訴人已於八十九年一月二十九日以八九南市都住字第二０三一
    八四號函覆原審法院民事執行處及被上訴人等在案，被上訴人提起本訴欠缺受確
    認判決之利益等語置辯。
二、查被上訴人主張之右揭事實，業經提出台南市大鵬八村國宅社區建築工程合約一
    份（原審卷第八頁至第九頁）、台南市政府八十九年一月二十九日八九南市都住
    字第二０三一九０號函一件（原審卷第二十七頁至第二十八頁）、台灣高雄地方
    法院八十八年度票字第一六六九二號、第一六六九五號、第一六六九四號、第一
    六六九一號、八十九年度票字第四八五號、第一六六九六號等六件本票准許強制
    執行民事裁定為證（原審卷第四十八頁至第五十四頁），並經本院調取原審法院
    八十八年度執全字第三五三二號執行卷宗核閱屬實，上訴人亦於原審言詞辯論及
    本院審理時，陳稱「對本件債權存在及法律關係成立並不爭執」（見本院卷第三
    十七頁）及自認訴外人華巍公司尚可領取工程款四千二百五十九萬四千九百三十
    五元，並已以八十九年一月二十九日八九南市都住字第二０三一九０號函通知原
    審執行法院及被上訴人等（見原審卷第三十五頁、第四十頁至四十一頁，執行卷
    第一至二頁，本院卷第四十頁），堪認被上訴人主張為真實。
三、按「第三人不承認債務人之債權或其他財產權之存在，或於數額有爭議或有其他
    得對抗債務人請求之事由時，應於接受執行法院命令後十日內，提出書狀，向執
    行法院聲明異議」；「第三人依前條第一項規定聲明異議者，執行法院應通知債
    權人，債權人對於第三人之聲明異議認為不實時，得於收受前項通知後十日內向
    管轄法院提起訴訟，並應向執行法院為起訴之證明及將訴訟告知債務人」；「債
    權人未於前項規定期間內為起訴之證明者，執行法院得依第三人之聲請，撤銷所
    發執行命令」，強制執行法第一百十九條第一項、第一百二十條第一項、第二項
    及第三項分別定有明文。另按所謂即受確認判決之法律上利益，係指法律關係之
    存在與否不明確，被上訴人主觀上認其在法律上之地位有不安之狀態存在，且此
    種不安之狀態，能以確認判決將之除去者而言，最高法院著有五十二年台上字第
    一二四０號判例可參。又「確認之訴固須法律關係不明確，致原告於私法上之地
    位有受侵害之危險始得提起，惟所謂不明確只須原告主觀上不明確，被告在言詞
    辯論時雖認諾原告之請求，然其於執行程序曾聲明異議，否認乙之債權存在，即
    非自始無爭執，原告仍有訴求確認必要。」（司法院第一期司法業務研究會法律
    問題討論結論參照民事法律問題研究彙編第二輯三百二十頁）。本件上訴人於被
    上訴人向原審法院民事執行處聲請假扣押上訴人應給付訴外人華巍公司之工程款
    時，經上訴人聲明異議，已如前述，業據本院調閱原審八十八年度執全字第三五
    三二號假扣押執行卷無訛，並有上訴人提出之聲明異議狀一件在卷可按（見原審
    卷第三十七至第三十九頁），被上訴人如不依法起訴，執行法院得依第三人之聲
    請，撤銷所發執行命令，系爭工程款日後被訴外人華巍公司領取後，則被上訴人
    對於華巍公司之求償自有受侵害之危險，且依上訴人於上開執行程序所提之異議
    內容載明：「債務人華巍營造股份有限公司與臺南市政府是於民國八十五年十月
    二日訂立建築工程合約，合約第五條約定債務人應於簽定合約日起七日內正式開
    工，全部開工限七００日曆天內完工，合約第十八條約定債務人華巍公司倘不依
    照合約規定限期完工，應按逾期日數，每逾一日償付臺南市政府總價千分之一違
    約金，此項違約金臺南市政府得在債務人華巍公司未領工程款內扣除，現全部工
    程尚未驗收完畢，在逾期賠償確定前，債務人華巍公司對臺南市政府可領取之工
    程款無法確定」等語（原審卷第三十七頁至第三十九頁），據此，上訴人雖不否
    認與華巍公司間有簽訂建築工程合約，惟因華巍公司延誤工程，依約上訴人可請
    求違約金，並擬於工程款中扣抵，則上訴人對於華巍公司是否存有四百三十六萬
    五千零二十三元之債權，並不確定，被上訴人可得扣押之款項數額，亦處於不安
    定之狀態，揆諸前開說明，被上訴人自有起訴確認之必要。上訴人抗辯伊已向原
    審法院民事執行處確認華巍公司得對上訴人請領之工程款債權，被上訴人所提本
    件確認之訴即已無確認之利益等語，並不足採。上訴人另主張已依八八南院鵬執
    簡字第二三０一０號執行卷之執行命令，將應支付予華巍公司之工程款提出予原
    審法院民事執行處，本院調閱原審八十八年執簡字第二三○一○號民事執行卷宗
    ，確有上訴人所述前開已提出應給付華巍公司工程款伍仟貳佰陸拾壹萬陸仟壹佰
    拾壹元於原審法院民事執行處之事實，此有上訴人於八十九年六月七日向原審
    法院民事執行處之陳報狀一紙在卷可按（見本院卷第七十四、七十五頁）。惟上
    訴人於接獲執行命令後既聲明異議且被上訴人迄未受償，則異議之效力依然存在
    ，自不因上訴人嗣後已將應給付訴外人華巍公司之款項提出於法院而受影響，參
    酌前揭說明，被上訴人自仍有訴請確認之必要。從而，被上訴人等六人請求確認
    訴外人華巍公司對上訴人臺南市政府在四百三十六萬五千零二十三元範圍內有工
    程款請求權存在，為有理由，應予准許。原審判決被上訴人勝訴，於法並無不合
    。上訴意旨指摘原判決不當，求予廢棄改判，為無理由，應予駁回其上訴。
四、本件事証已臻明確，兩造其餘攻擊防禦方法及証据資料，均不足以影響本件判決
    之結果，毋庸再予一一論究，併予敘明。
五、據上論結，本件上訴為無理由，依民事訴訟法第四百四十九條第一項、第七十八
    條，判決如主文。
中      華      民      國    八十九    年      九      月    三十      日
                                    臺灣高等法院臺南分院民事第一庭
~B1審判長法官  黃    崑    宗
~B2      法官  袁    靜    文
~B3      法官  胡    景    彬
右為正本係照原本作成。
上訴人如對本判決上訴，須於判決送達後二十日內向本院提出上訴狀，其未表明上訴
理由者，應於上訴後二十日內向本院提出上訴理由書。
中      華      民      國    八十九    年      十      月      三      日
~B法院書記官  葉    秀    珍


司法院資訊處製作；財團法人民間司法改革基金會備份。
